ACORDAO-COMPLETO-2580413

ACÓRDÃO 607/2023 ATA 12/2023 - PLENÁRIO

VISTOS, relatados e discutidos estes autos, que tratam de revisão de ofício do Acórdão 11889/2020-TCU-Segunda Câmara, referente a atos de concessão de pensão militar emitidos pelo Comando do Exército;
ACORDAM os Ministros do Tribunal de Contas da União, reunidos em sessão do Plenário, ante as razões expostas pelo Relator e com fundamento no artigo 71, inciso III, da Constituição Federal, nos artigos 1º, inciso V, 39, inciso II, e 45 da Lei 8.443/1992, nos artigos 1º, inciso VIII, 259, inciso II, 260, § 1º, do Regimento Interno do TCU e na Questão de Ordem constante da Ata 33, da Sessão Ordinária do Plenário de 16 de agosto de 2006, em:
9.1. rever, de ofício, o Acórdão 11889/2020-TCU-Segunda Câmara, apenas para considerar ilegal o ato de concessão da pensão militar instituída por Arlindo Pernomian, em favor de Adriana Pernomian Orcesi e Ana Claudia Pernomian Martins da Silva, negando-lhe registro, sendo mantida a legalidade e o registro dos demais atos de pensão apreciados por ocasião do acórdão ora revisto;
9.2. dispensar a devolução dos valores indevidamente recebidos até a data da ciência desta deliberação, com fulcro no Enunciado 106 da Súmula de Jurisprudência deste Tribunal;
9.3. determinar ao Comando do Exército, sob pena de responsabilidade solidária da autoridade administrativa omissa, que:
9.3.1. faça cessar os pagamentos decorrentes do ato impugnado e comunique as providências adotadas ao TCU, no prazo de trinta dias, nos termos do art. 262, caput, do Regimento Interno do TCU e do art. 8º, caput, da Resolução-TCU 206/2007;
9.3.2. comprove ao Tribunal, no prazo de sessenta dias, a ciência do teor desta deliberação pelas interessadas, nos termos do art. 4º, § 3º, da Resolução-TCU 170/2004, alertando-as de que o efeito suspensivo proveniente de eventual interposição de recurso junto ao TCU não as exime da devolução dos valores indevidamente percebidos após a notificação, caso o recurso não seja provido;
9.3.3. emita novo ato de pensão militar, em substituição ao ato 69404/2020 (peça 43) , livre das irregularidades apontadas, e submeta-o ao TCU, no prazo de sessenta dias, nos termos do art. 262, § 2º, do Regimento Interno do TCU e do art. 19, § 3º, da Instrução Normativa-TCU 78/2018.

Revisão de ofício de ato de pensão militar.

Comando do Exército.

3. Interessadas: Adriana Pernomian Orcesi (CPF XXX.085.588-XX); Ana Claudia Pernomian Martins da Silva (CPF XXX.351.998-XX); Abadia Aparecida Senna Correa (CPF XXX.061.841-XX); Adriana Glória Pedroso de Arruda Silva (CPF XXX.574.921-XX); Carla Diandra Simão da Silva (CPF XXX.079.441-XX); Cláudia de Vasconcelos Silva Baraúna (CPF XXX.841.471-XX); Cristina de Vasconcelos Silva (CPF XXX.728.481-XX); Elisângela Martins de Oliveira da Silva (CPF XXX.416.611-XX); Emanuela Jeane Correa da Silva Pereira (CPF XXX.726.981-XX); Evanisa Mariano da Silva (CPF XXX.958.375-XX); Fredevinda Gonçalves Victorio (CPF XXX.119.741-XX) e Luzia Pilligrinelli Jara Maciel (CPF XXX.062.491-XX).

13.1. Ministros presentes: Bruno Dantas (Presidente), Aroldo Cedraz, Jorge Oliveira e Jhonatan de Jesus.
13.2. Ministros-Substitutos convocados: Marcos Bemquerer Costa (Relator) e Weder de Oliveira.

MARCOS BEMQUERER

Adoto, como relatório, a instrução da então Sefip (peça 45) , cuja proposta foi acolhida pelo corpo dirigente daquela unidade técnica (peça 46) e pelo representante do Parquet especializado (peça 47) :
"INTRODUÇÃO
Trata-se de revisão de ofício do ato de pensão militar, submetido, para fins de registro, à apreciação do Tribunal de Contas da União (TCU) , de acordo com o art. 71, inciso III, da Constituição Federal.  O ato foi cadastrado e disponibilizado ao TCU por intermédio do Sistema e-Pessoal, na forma do art. 2º e 4º da Instrução Normativa TCU 78/2018.
O ato desse processo pertence às seguintes unidades:
Unidade emissora: Comando do Exército.
Unidade cadastradora:  Comando do Exército.
3.	O ato de concessão de pensão militar em comento foi apreciado pela legalidade e deu origem ao Acórdão 11889/2020-TCU-Segunda Câmara (peça 14) . 
4. 	A Sefip, em reanálise automática de atos, verificou que o ato 69404/2020 a priori seria ilegal. Entretanto foi julgado pela legalidade, fazendo-se necessária então a revisão de ofício do Acórdão 11889/2020-TCU-Segunda Câmara para que tal ato posse ser analisado à luz do que restou decidido pelo Acórdão 2.225-TCU-Plenário e, eventualmente, ser apreciado pela ilegalidade (peça 24) .
5.	O Ministro-Substituto André Luís de Carvalho, relator dos autos, determinou à Sefip que, nos termos do art. 260, § 2º, do RITCU, promovesse a prévia oitiva de Adriana Pernomian Orcesi e Ana Claudia Pernomian Martins da Silva para se manifestar, no prazo de 15 (quinze) dias, sobre a ilegalidade detectada na aludida pensão militar tendente a resultar na revisão, de ofício, do ato de pensão militar considerado legal pelo Acórdão 11889/2020-TCU-Segunda Câmara (peça 28) .
6.	Determinou ainda que a Sefip promovesse a derradeira análise sobre o feito, após a correspondente resposta à oitiva, com o subsequente envio do processo para colher a manifestação escrita do Ministério Público junto ao Tribunal (MPTCU) , nos termos do art. 62, III, do RITCU (peça 28) .
7.	 A Sefip encaminhou oitiva às beneficiárias da pensão militar: Adriana Pernomian Orcesi (CPF XXX.085.588-XX) e Ana Claudia Pernomian Martins da Silva (CPF XXX.351.998-XX) (peças 30 e 31) . Devidamente cientificadas (peças 32 e 33) , as beneficiárias não apresentaram qualquer manifestação nos autos.
8.	Deste modo, consoante a determinação do Ministro relator, os autos estão prontos para a análise de mérito.
EXAME TÉCNICO
9.	O instituidor da pensão em análise era ocupante em atividade do posto de 2º Tenente. O ex-militar passou para a reserva em 15/2/1985 com 30 e 1 mês de serviço, deste modo, beneficiou-se do disposto na redação original do inciso II, art. 50 da Lei 6.880/1980. Deste modo, passou para a inatividade com o soldo calculado com base no posto de 1º Tenente.
10.	Posteriormente, houve a alteração da reforma do instituidor (em 1/11/2016) . O ato de alteração de reforma (ato 31618/2017) foi julgado legal pelo TCU (TC Processo 019.307/2018-7) . Na oportunidade, o interessado se beneficiou do então vigente entendimento da Corte de Contas, e, mesmo reformado, foi considerado inválido e fez jus ao grau hierárquico imediato, ou seja, passou a receber seus proventos calculados com base no soldo de Capitão.
11.	O fundamento para a alteração promovida pela UJ, seria o disposto no art. 110, § 1º, da Lei 6.880/1980 (Estatuto dos Militares) , na redação dada pela Lei 7.580/1986:
Art. 110. O militar da ativa ou da reserva remunerada, julgado incapaz definitivamente por um dos motivos constantes dos incisos I e II do art. 108, será reformado com a remuneração calculada com base no soldo correspondente ao grau hierárquico imediato ao que possuir ou que possuía na ativa, respectivamente.
§ 1º Aplica-se o disposto neste artigo aos casos previstos nos itens III, IV e V do artigo 108, quando, verificada a incapacidade definitiva, for o militar considerado inválido, isto é, impossibilitado total e permanentemente para qualquer trabalho.
§ 2º Considera-se, para efeito deste artigo, grau hierárquico imediato:
a) o de Primeiro-Tenente, para Guarda-Marinha, Aspirante-a-Oficial e Suboficial ou Subtenente;
b) o de Segundo-Tenente, para Primeiro-Sargento, Segundo-Sargento e Terceiro-Sargento; e
c) o de Terceiro-Sargento, para Cabo e demais praças constantes do Quadro a que se refere o artigo 16".
12.	Para maior clareza, transcreve-se também o art. 108 do Estatuto, no que aqui interessa:
Art. 108. A incapacidade definitiva pode sobrevir em conseqüência de:
I - ferimento recebido em campanha ou na manutenção da ordem pública;
II - enfermidade contraída em campanha ou na manutenção da ordem pública, ou enfermidade cuja causa eficiente decorra de uma dessas situações;
III - acidente em serviço;
IV - doença, moléstia ou enfermidade adquirida em tempo de paz, com relação de causa e efeito a condições inerentes ao serviço;
V - tuberculose ativa, alienação mental, esclerose múltipla, neoplasia maligna, cegueira, lepra, paralisia irreversível e incapacitante, cardiopatia grave, mal de Parkinson, pênfigo, espondiloartrose anquilosante, nefropatia grave e outras moléstias que a lei indicar com base nas conclusões da medicina especializada;
13.	Consoante se depreende da leitura do caput do art. 110 do Estatuto dos Militares, o benefício nele previsto - reforma com a remuneração calculada com base no soldo correspondente ao grau hierárquico imediato ao que possuir ou que possuía na ativa - é expressamente dirigido ao militar da ativa ou da reserva remunerada, não alcançando, portanto, o militar reformado. 
14.	O TCU evoluiu o seu entendimento, consoante o paradigmático Acórdão 2225/2019-TCU-Plenário, e considera a alteração promovida pela UJ irregular. 
CONCLUSÃO
15.	A abrangência e a profundidade das verificações levadas a efeito fundamentam convicção de que o ato 69404/2020 deve ser apreciado pela ilegalidade, em razão das irregularidades apresentadas no corpo desta instrução.
PROPOSTA DE ENCAMINHAMENTO
16.	Ante o exposto, com fundamento no art. 71, inciso III, da Constituição Federal, no art. 1º, inciso V, e art. 39, incisos I e II, da Lei 8.443/1992, no art. 260 do Regimento Interno do Tribunal de Contas da União, propõe-se:
16.1.	Considerar ilegal e recusar registro do ato de pensão militar de Arlindo Pernomiam (CPF XXX.035.688-XX) , com base nos arts. 71, inciso III, da Constituição Federal, 1º, inciso V, e 39, inciso II, da Lei 8.443/1992 e 260, § 1º, do Regimento Interno.
16.2.	Com fulcro no art. 262, caput, do Regimento Interno deste Tribunal, determinar ao Comando do Exército que: 
16.2.1.	Dispense a devolução dos valores indevidamente recebidos de boa-fé até a data da ciência da Unidade Jurisdicionada, do acórdão que vier a ser proferido, com base no Enunciado 106 da Súmula da Jurisprudência do TCU.
16.2.2.	Dê ciência, no prazo de quinze dias, contados da notificação, do inteiro teor desta deliberação (a) o interessado (a) , alertando-o (a) de que o efeito suspensivo proveniente da interposição de eventuais recursos junto ao TCU não o (a) exime da devolução dos valores percebidos indevidamente, caso o recurso não seja provido.
16.2.3.	No prazo de trinta dias, contados da ciência da decisão, envie a este Tribunal documentos comprobatórios de que as beneficiárias estão cientes do julgamento deste Tribunal.
16.2.4.	Promova o recálculo do valor atualmente pago a título de reforma/pensão militar com base no posto/graduação incorreto, no prazo 15 (quinze) dias, contados a partir da ciência desta deliberação, sujeitando-se a autoridade administrativa omissa à responsabilidade solidária, em face de manifesta ilegalidade."
É o relatório.

não há.

Procurador Marinus Eduardo De Vries Marsico.

PENSÃO MILITAR. REVISÃO DE OFÍCIO. OITIVA. OPORTUNIZAÇÃO DO CONTRADITÓRIO E DA AMPLA DEFESA ÀS INTERESSADAS. AUSÊNCIA DE MANIFESTAÇÃO. CONCESSÃO DE POSTO HIERÁRQUICO SUPERIOR EM RAZÃO DE INCAPACIDADE DEFINITIVA OCORRIDA APÓS A REFORMA. AUSÊNCIA DE PREVISÃO LEGAL PARA EXTENSÃO DA VANTAGEM PREVISTA NO ARTIGO 110 DA LEI 6.880/1980 A MILITAR REFORMADO. ILEGALIDADE. NEGATIVA DE REGISTRO. DETERMINAÇÕES.

PENSÃO MILITAR (PMIL)

Unidade de Auditoria Especializada em Pessoal (AudPessoal).

Registro que atuo no processo em substituição ao Ministro Walton Alencar Rodrigues, nos termos da Portaria-TCU 23-SEAE, de 27/3/2023.
Trata-se de revisão de ofício, prevista no artigo 260, § 2º, do RI/TCU, do Acórdão 11889/2020-TCU-Segunda Câmara, da relatoria do E. Ministro-Substituto André Luís de Carvalho (data da sessão: 27/10/2020) , que, entre outras deliberações, apreciou pela legalidade o ato de concessão da pensão militar instituída por Arlindo Pernomian, emitido pelo Comando do Exército.
A então Sefip, atual AudPessoal, em reanálise automática de atos, identificou irregularidades no ato 69404/2020, ensejando, assim, o início da instauração de revisão de ofício do referido acórdão.
Promovida a realização de oitiva das interessadas, as beneficiárias da pensão não apresentaram manifestação.
Na atual fase, a unidade técnica, com a anuência do MP/TCU, propõe rever de ofício o acórdão que considerou legal a pensão militar instituída por Arlindo Pernomian, para que o ato concessório seja apreciado como ilegal, com a recusa de seu registro.
Acolho as conclusões dos pareceres precedentes, adotando-as como razões de decidir.
O instituidor da pensão foi inicialmente reformado por limite de idade de permanência na reserva e, posteriormente, no ato de alteração, teve a fundamentação legal da reforma modificada para reforma por incapacidade definitiva, tendo a base de cálculo para o recebimento dos proventos sido elevada com fundamento no art. 110, § 1º, da Lei 6.880/1980.
Como bem assinalou a unidade técnica, não há amparo legal para tal procedimento. Por meio do Acórdão 2225/2019-TCU-Plenário, da relatoria do E. Ministro Benjamin Zymler, pacificou-se o entendimento no sentido de que a melhoria prevista no art. 110, § 1º, da Lei 6.880/1980 não se aplica a militar que já se encontra reformado no momento da invalidez.
Desse modo, a apreciação da referida pensão pela legalidade, realizada por ocasião do Acórdão 11889/2020-TCU-Segunda Câmara, deve ser revista de ofício, para que seja julgado ilegal o ato de concessão, com a negativa de seu registro.
Em razão do volume expressivo de solicitações de prorrogação de prazo que vêm sendo apresentadas pelos órgãos de origem, em razão da sobrecarga de trabalho gerada pela necessidade de migração de atos do sistema Sisac para o e-Pessoal, de forma a evitar pedidos nesse sentido, promovo desde já a dilação dos prazos para implementação das determinações expedidas na presente deliberação, de caráter improrrogável neste caso.
Feitas essas considerações, voto por que o Tribunal acolha a minuta de acórdão que ora submeto à deliberação do colegiado.
TCU, Sala das Sessões, em 29 de março de 2023.
Ministro-Substituto Marcos Bemquerer Costa 
Relator